【裁判字號】    97,訴緝,106
【裁判日期】    970425
【裁判案由】    偽造文書
【裁判全文】
臺灣臺中地方法院刑事判決             97年度訴緝字第106號
公  訴  人  臺灣臺中地方法院檢察署檢察官
被      告  甲○○○
上列被告因偽造文書案件，經檢察官提起公訴（86年度偵字第13
097號），被告於準備程序中就被訴事實為有罪之陳述，受命法
官於聽取當事人之意見後，經本院合議庭裁定由受命法官獨任進
行簡式審判程序，判決如下：
    主    文
甲○○○共同明知為不實之事項，而使公務員登載於職務上所掌
之公文書，足以生損害於公眾及他人，處拘役拾日，如易科罰
金，以銀元佰元即新臺幣玖佰元折算壹日。
    犯罪事實及理由
一、本案犯罪事實：
    緣甲○○○與李春田（李春田下述使公務員登載不實之犯行
    ，業經臺灣高等法院臺中分院以88年度上訴字第897號判決
    確定在案）於民國85、86年間，為房客、房東之關係，甲○
    ○○明知其與李春田所實際出資經營之正達輪胎股份有限公
    司（下稱正達公司）就正達公司名下所有坐落臺中縣神岡鄉
    ○○段291之2、292之6、292之7、292之9、292之10、292之
    11、293、293之1地號等八筆土地（下稱系爭八筆土地），
    實際上並無買賣之真意及事實，惟李春田因正達公司債信不
    佳，圖將系爭八筆土地登記在甲○○○名下後，向銀行設定
    抵押權，以利取得銀行貸款，甲○○○竟在李春田之央求下
    ，與李春田基於共同明知為不實之事項而使公務員登載於職
    務上所掌之公文書之犯意聯絡，於86年1月21日就系爭八筆
    土地通謀虛偽訂立、製作內容不實之買賣契約書，持向該管
    之臺中縣豐原地政事務所申請辦理系爭八筆土地所有權之移
    轉登記，致使該地政事務所承辦之公務員，將上開虛偽不實
    之土地所有權買賣之事項，登載於職務上所掌之土地登記簿
    公文書上，足以生損害於地政機關對於地政管理之公信性及
    稅捐機關對課稅之正確性等。
二、本案證據名稱：
  (一)被告甲○○○於本院準備程序及審理時所為認罪之陳述。
  (二)證人即豐原信用合作社襄理林正光於本院審理時之證述。
  (三)系爭八筆土地之臺灣省臺中縣土地登記簿謄本。
  (四)臺灣高等法院臺中分院88年度上訴字第897號判決正本。
三、新舊法比較之說明：：
  (一)查被告甲○○○行為後，刑法第2條第1項業於94年2月2日修
    正公布，並自95年7月1日起施行。修正後刑法第2條第1項規
    定，已將新舊法律適用之「從新從輕」原則，改採「從舊從
    輕」原則，而此規定僅係規範行為後法律變更所生新舊法律
    比較適用之準據法，並非實體刑罰法律，自不生行為後法律
    變更之比較適用之問題，應逕行適用新法第2條第1項之規定
    ，為「從舊從輕」之比較，合先敘明。
  (二)被告甲○○○行為後，刑法第28條亦於94年2月2日修正公布
    ，並自95年7月1日起施行。修正前刑法第28條規定：「二人
    以上共同『實施』犯罪之行為者，皆為共同正犯。」，修正
    後刑法第28條則係規定：「二人以上共同『實行』犯罪之行
    為者，皆為共同正犯。」，而將舊法之「實施」修正為「實
    行」。而原「實施」之概念，包含陰謀、預備、著手及實行
    等階段之行為，修正後即明文規定僅共同實行犯罪行為始成
    立共同正犯。是新法共同正犯之範圍縮小，排除陰謀犯、預
    備犯之共同正犯。經比較新舊法之規定，新法於本件並無較
    有利於被告之情形，故本件仍應適用被告行為時即修正前刑
    法第28條之規定。（註：行為後法律有無變更，端視所適用
    處罰之成罪或科刑條件之實質內容，修正前後法律所定要件
    有無不同而斷。新舊法條文之內容有所修正，除其修正係無
    關乎要件內容之不同或處罰之輕重，而僅為文字、文義之修
    正或原有實務見解、法理之明文化，或僅條次之移列等無關
    有利或不利於行為人，非屬該條所指之法律有變更者，可毋
    庸依該規定為新舊法之比較，而應依一般法律適用原則，適
    用裁判時法外，即應適用刑法第2條第1項之規定，為「從舊
    從輕」之比較，故刑法第28條共犯之要件，既因此而有變動
    ，自屬行為後法律有變更，而非僅屬文字修正，應有新舊法
    比較適用之問題；最高法院著有96年度台上字第6651號判決
    可供參照）。
  (三)被告甲○○○犯罪時之刑法第41條係規定「犯最重本刑為三
    年以下有期徒刑以下之刑之罪，而受六個月以下有期徒刑或
    拘役之宣告，因身體、教育、職業、家庭之關係，執行顯有
    困難者，得以一元以上三元以下折算一日，易科罰金。」（
    下稱行為時法），而被告行為後，刑法第41條先於90年1月
    12日修正生效（下稱中間時法），修正內容將得易科罰金之
    適用範圍擴大為「犯最重本刑為五年以下有期徒刑以下之刑
    之罪，而受六月以下有期徒刑或拘役之宣告，因身體、教育
    、職業、家庭之關係或其他正當事由，執行顯有困難者，得
    以一元以上三元以下（按：業經修正前罰金鍰提高標準條例
    第二條提高一百倍）折算一日，易科罰金。但確因不執行所
    宣告之刑，難收矯正之效或難以維持法秩序者，不在此限。
    」；該條規定嗣於94年2月2日復經修正公布，並於95年7月1
    日施行（下稱裁判時法），該次修正後刑法第41條規定「犯
    最重本刑為五年以下有期徒刑以下之刑之罪，而受六個月以
    下有期徒刑或拘役之宣告者，得以新臺幣一千元、二千元或
    三千元折算一日，易科罰金。但確因不執行所宣告之刑，難
    收矯正之效，或難以維持法秩序者，不在此限。」，上開法
    律迭有變更，經比較行為時法、中間時法及裁判時法後，以
    中間時法對被告最為有利，依刑法第2條第1項但書之規定，
    自應適用中間時之刑法第41條第1項前段規定，就對被告所
    處拘役刑諭知易科罰金之折算標準。
  (四)至於刑法第214條法定刑為罰金部分，以及法定刑為罰金之
    提高標準之部分，因95年6月14日增訂公布自同年7月1日起
    施行之刑法施行法第一條之一規定，中華民國94年1月7日刑
    法修正施行後，刑法分則編所定罰金之貨幣單位為新台幣；
    而94年1月7日刑法修正時，刑法分則編未修正之條文定有罰
    金者，自94年1月7日刑法修正施行後，就其所定數額提高為
    三十倍。立法理由謂：因應刑法增修條文施行後，刑法第33
    條第5款規定，罰金貨幣單位已改為新台幣，是以同法各罪
    所定罰金貨幣單位，自應配合上開規定修正；且因不再適用
    現行法規所定貨幣單位折算新台幣條例，為使罰金數額趨於
    一致，避免衍生新舊法比較適用問題，以緩和實務適用法律
    之衝擊，於不變動罰金數額之前提下，而為制定。可見刑法
    施行法第1條之1，係為取代罰金罰鍰提高標準條例第1條及
    現行法規所定貨幣單位折算新台幣條例第2條而制定，而本
    次刑法修正時，該法第214條並未修正，依上開規定，就罰
    金刑部分之貨幣單位改為新台幣，並就其所定罰金數額提高
    為三十倍，惟實際上其構成要件及法定刑並未變更，自無新
    舊法比較適用問題，爰不贅予比較，而逕行適用裁判時之刑
    法施行法第1條之1，附此敘明（最高法院96年度台上字第54
    38號、96年度台上字第5331號、96年度台上字第4185號等判
    決要旨供參）。
四、論罪科刑部分：
  (一)按土地登記事項中，移轉原因為其中重要事項之一，具有公
    信性，且各種不同移轉登記之原因，其所憑稅標準各有不同
    ，是以如明知買賣為移轉（所有權）登記原因係不實之事項
    ，竟仍以之申請辦理移轉登記，自足以生損害於地籍之管理
    ，即土地登記之公信性及政府課稅之正確性，是核被告甲○
    ○○所為，係犯刑法214條之使公務員登載不實罪。被告甲
    ○○○與同案被告李春田間，就上開使公務員登載不實犯行
    ，有犯意聯絡及行為分擔，應依修正前刑法第28條之規定論
    以共同正犯。
  (二)爰審酌被告前未曾受有期徒刑以上刑之宣告，素行尚佳，此
    有臺灣高等法院被告前案紀錄表可查，其與同案被告李春田
    通謀虛偽意思表示，以不實之買賣原因，移轉上開不動產所
    有權，足以破壞地政機關對於地政管理之公信性、稅捐機關
    對課稅之正確性，應予非難，其斯時因向同案被告李春田承
    租房屋，迫於生計、礙於情面始勉為同意共犯此案之犯罪動
    機，又其並未因本案獲取任何利益，犯後坦承犯行之態度良
    好，暨其智識程度及生活狀況等一切情狀，量處如主文所示
    之刑，並依95年7月1日修正公布施行前之刑法第41條第1項
    前段及修正前罰金罰鍰提高標準條例第2條之規定，諭知易
    科罰金之折算標準。
  (三)被告本案犯罪時間雖在96年4月24日以前，然其於中華民國
    九十六年罪犯減刑條例施行前經本院發布通緝，而於97年3
    月2日始為警緝獲到案，依該減刑條例第5條規定，即不得予
    以減刑，附此敘明。
五、應適用之法條：
    刑事訴訟法第273條之1第1項、第299條第1項前段、第310條
    之2、第454條第1項，刑法第2條第1項、第28條（修正前）
    、第214條、第41條第1項前段（95年7月1日修正公布施行前
    ），罰金罰鍰提高標準條例第2條（修正前），刑法施行法
    第1條之1。
中    華    民    國    97    年    4     月    25    日
                  刑事第十二庭  法  官  廖慧如
以上正本證明與原本無異
如不服本判決，應於收受本判決後10日內，向本院提出上訴書狀
，上訴於第二審法院。又上訴書狀如未敘述理由，應於上訴期間
屆滿後20日內補提理由書於本院。
                                書記官  王美珍
中    華    民    國    97    年    4     月    25    日
附錄本案論罪科刑法條全文：
中華民國刑法第214條
明知為不實之事項，而使公務員登載於職務上所掌之公文書，足
以生損害於公眾或他人者，處3年以下有期徒刑、拘役或5百元以
下罰金。


司法院資訊處製作；財團法人民間司法改革基金會備份。
